【裁判字號】    98,台上,6830
【裁判日期】    981119
【裁判案由】    偽造文書
【裁判全文】
最高法院刑事判決            九十八年度台上字第六八三０號
上  訴  人  甲○○
選任辯護人  卓忠三律師
            陳玉民律師
上  訴  人  乙○○
上列上訴人等因偽造文書案件，不服台灣高等法院中華民國九十
六年八月三日第二審更審判決（九十六年度上更(一)字第二五七號
，起訴案號：台灣台北地方法院檢察署九十一年度調偵字第八二
號），提起上訴，本院判決如下：
    主  文
原判決撤銷，發回台灣高等法院。
    理  由
原判決認定上訴人甲○○與乙○○原係同事，二人因財務狀況困
窘，乃以乙○○之名義，先後召集如原判決附表（下簡稱附表）
一所示之第一會、第二會、第三會等三個民間互助會。甲○○、
乙○○二人為免影響各互助會會員對會首及其他會員信用之評估
，竟共同基於意圖為自己不法所有及行使偽造準私文書之概括犯
意聯絡，明知：附表二之（一）、三之（一）及四之（一）所
示之人並未參與前述第一會、第二會及第三會；第一會彭永泉
於該會會單發出後已退出而由乙○○承受；而第二會編號三七至
四一、四四、四六、四七、四九、五０等會員，自民國八十八年
三月五日起由甲○○承受；第三會編號二四、二五之杜香菊於八
十八年七月五日退會而由乙○○承受；另第二會編號一三及第三
會編號四九之張清振係由甲○○向其借用名義入會，竟仍在各互
助會會單上填載前開、之會員姓名，使其他會員誤認其等確
有參與該互助會；旋未經附表二之（一）、三之（一）及四之（
一）所示之人之同意，先後於如附表二之（二）、三之（二）及
四之（二）所示日期，在附表一所示開標處所，冒用上開會員之
名義，連續將附表二之（二）、三之（二）及四之（二）所示前
開人員部分之會次，以附表二之（二）、三之（二）及四之（二
）所示之金額填載競標利息，並分別以各該會單上所載之會員編
號偽填於該次標單（其上並未記載「標單」二字，且無證據證明
標單上曾記載各該會員姓名）上，參與競標而得標，並提示予其
他到場之會員而行使之，足以生損害於被冒名者及前揭互助會之
其他活會會員。甲○○及乙○○復隱瞞上開之事實，先後於附
表二之（二）、三之（二）及四之（二）所示日期，在附表一所
示開標處所，連續將附表二之（二）、三之（二）及四之（二）
所示前開人員部分之會次，以附表二之（二）、三之（二）及四
之（二）所示之金額填載競標利息，並分別以各該會單上所載之
會員編號填載於該次標單（其上並未記載「標單」二字，且無證
據證明標單上曾記載各該會員姓名，亦無證據認定主觀上有冒用
他人名義之意）上，參與競標而得標，並提示予其他到場之會員
而行使之，使各互助會會員誤認確係會單所載名義人得標，而影
響各互助會會員間之信用評估及依約如期標得會款之利益。另依
該次開標結果，向當次活會會員收取會款，使不知情之當次活會
會員均陷於錯誤，誤認得標人將遵期繳交會款，其等亦可順利取
得得標款項，而陸續如數繳交會款予乙○○（得標日期、標金及
各次詐得會款詳如附表二之（二）、三之（二）及四之（二）所
示）。而乙○○因上開三互助會之會款週轉已甚困窘，復承同前
意圖為自己不法所有之概括犯意，明知第一會之周志輝、蕭成雄
及陳惠文未標取會款，竟於八十九年四月五日，分別向周志輝、
蕭成雄及陳惠文佯稱係由他人得標，致周志輝、蕭成雄及陳惠文
陷於錯誤而分別交付活會會款新台幣一萬七千五百元（當次並未
開標，且依卷內所附會單尚無從認定該次標息，而僅以底標新台
幣二千五百元認定其標息）。嗣因前開三互助會於八十九年五月
五日後即停會，經召開債權人會議，黃豊茂、陳富子、徐秋螢等
會員始悉上情等情。因而撤銷第一審論處甲○○、乙○○共同連
續行使偽造私文書罪刑部分之判決，改判仍依修正前刑法連續犯
、牽連犯及刑法想像競合犯之規定，從一重論處甲○○、乙○○
共同連續行使偽造私文書罪刑，固非無見。
惟按：（一）、九十二年二月六日修正公布，同年九月一日施行
之刑事訴訟法第二百八十七條之二規定：「法院就被告本人之案
件調查共同被告時，該共同被告準用有關人證之規定」。又為確
保被告對證人之詰問權，證人於審判中，應依法定程序，到場具
結陳述，並接受被告之詰問，其陳述始得作為認定被告犯罪事實
之判斷依據。刑事審判上之共同被告，係為訴訟經濟等原因，由
檢察官或自訴人合併或追加起訴，或由法院合併審判所形成，其
間各別被告及犯罪事實仍獨立存在。故共同被告對其他共同被告
之案件而言，為被告以外之第三人，本質上屬於證人，自不能因
案件合併關係而影響其他共同被告原享有之上開憲法上權利（司
法院釋字第五八二號解釋文參照）。其後，司法院釋字第五九二
號更補充謂：「本院釋字第五八二號解釋公布（九十三年七月二
十三日）前，已繫屬於各級法院之刑事案件，該號解釋之適用，
應以個案事實認定涉及以共同被告之陳述，作為其他共同被告論
罪之證據者為限」、「現行刑事訴訟法施行法第七條之三但書相
關部分，非本院釋字第五八二號解釋之對象」。因此，凡於九十
三年七月二十三日前已繫屬於各級法院之刑事案件，而其審理跨
越新舊刑事訴訟法領域者，如其個案事實係以具證人適格之共同
被告之陳述，作為論罪之證據者，自仍有第五八二號解釋之適用
。僅於共同被告以外之其他具證人適格之人所為陳述，如事實審
法院於修正刑事訴訟法施行（九十二年九月一日）前，已依法定
程序調查者，本諸舊程序用舊法，新程序始用新法之一般法則，
已依法踐行之訴訟程序（包含相關證據法則之適用），始應適用
刑事訴訟法施行法第七條之三但書之規定，以為判斷之準據。本
件雖係於九十三年七月二十三日前已繫屬於事實審法院之案件，
原判決就共同被告甲○○、乙○○個案事實之認定，即應依上開
解釋意旨，適用刑事訴訟法關於人證之調查程序，使甲○○、乙
○○互立於證人之地位依法具結而為陳述。原判決逕以渠等未經
具結、詰問之偵查或審判中之陳述互為論罪之主要依據（見原判
決第五至七頁），即有未合。（二）、除刑事訴訟法有特別規定
外，已受請求之事項未予判決，或未受請求之事項予以判決者，
其判決當然為違背法令，同法第三百七十九條第十二款定有明文
。對照原判決理由五、不另諭知無罪部分及本件起訴書犯罪事實
欄之記載，原判決審理結果，似認起訴事實之全部為無從證明（
見原判決第九至十二頁）。果如此，原判決事實欄所認定甲○○
、乙○○之犯罪事實，與檢察官起訴之事實，即難認有何實質上
或裁判上一罪關係。乃原判決逕論處二人之罪刑並謂：「因公訴
意旨認此部分與前揭論罪、科刑部分，分別有連續犯及牽連犯之
裁判上一罪關係，爰不另為無罪之諭知」等語（見原判決第十二
頁），即有未受請求之事項予以判決之違法。若認甲○○、乙○
○仍有原判決所指之犯罪行為，原判決亦有下列違法情形：(1)、
原判決事實認定甲○○、乙○○明知附表三之（一）所示之人未
參與互助會，仍冒名於附表三之（二）之時間，偽造標單，出示
到場會員，而詐得會款等情。惟附表三之（一）記載何妙瑩係被
冒名入會者（見原判決第十七頁）；但附表三之（二）並無何妙
瑩被冒名標會之認定。原判決此部分事實之記載，有前後不符情
形。(2)、依附表三之（一）之記載，（第二會）被冒名入會者，
共有陳淑芬等八人（九會，葉嘉莉一人二會）。原判決理由卻以
第二會之人頭會員有七人（見原判決第四頁）。事實與理由之記
載亦不相符。又原判決認定八十九年五月六日第一次債權人會議
紀錄所附之「互助儲蓄會會員名冊」較為可採；另引據該次會議
主席周志輝證述第一、二、三會之人頭會員各有十六、二七、七
人等語。然稽諸「互助儲蓄會會員名冊」，所列人頭會員之數目
則為十五、二六、六人（見他卷第十九至二一頁，以紅筆打勾部
分─依第一審卷第二二七頁周志輝之陳述）。兩者數字已有不同
。原判決未說明所憑依據，亦未說明「互助儲蓄會會員名冊」所
載及周志輝所述何以不可採之理由，遽謂「惟經核對結果」上開
三互助會之人頭會員分別為十三、七、三人（見原判決第四頁）
。亦有不依證據認定事實之違法。因附表二之（一）、三之（一
）、四之（一）所列名單，是否確係甲○○或乙○○冒他人之名
列入，涉關渠等是否觸犯偽造文書罪，原判決未究明、釐清，即
認均未入會且已得標等語（見原判決第四頁），亦有調查未盡之
違法。(3)、原判決事實欄記載第一會彭永泉於該會會單發出後已
退出並由乙○○承受；第二會編號三七至四一、四四、四六、四
七、四九、五０等會員，自八十八年三月五日起由甲○○承受；
第三會編號二四及二五之杜香菊，於八十八年七月五日退會後由
乙○○承受；第二會編號一三及第三會編號四九之張清振係由甲
○○向其借用名義入會等語。所謂「承受」，是否係經退出會員
之同意而承受？若係「借用」，是否係先經同意始得謂「借用」
？原判決一方面認定甲○○、乙○○冒彭永泉之名義標會（見原
判決附表二之〈二〉）。卻又於判決理由援引彭永泉之陳述，進
一步謂：「……，足徵被告乙○○所稱證人彭永泉事後退出第一
會而由其吸收乙情，應非虛言。被告乙○○既已承受證人彭永泉
名義之互助會，原得自由行使該合會之權利，則其就彭永泉名義
之會，基於行使合會權利之意思而於標單上填寫會員編號參與投
標，尚難認於主觀上有何偽造準私文書之犯意」（見原判決第十
一頁）。已有事實與理由矛盾之違法。原判決未究明甲○○、乙
○○承受其他會員之互助會時，是否曾經該等會員之同意，逕認
甲○○、乙○○係冒名標會，亦嫌率斷。其次，原判決引據張清
振之證述，認甲○○冒用張清振之名義入會（見原判決第五頁）
。其事實欄卻記載為「借用」，前後所載亦不一致。且原判決事
實認定甲○○、乙○○冒用第二會編號一三及第三會編號四九之
張清振名義之互助會。然僅第二會即附表三之（二）有張清振被
冒名標會之記載（見原判決第十七頁），第三會即附表四之（二
）則無張清振被冒名標會之認定（見原判決第十九頁）。此部分
事實之記載，亦有前後不一致情形。(4)、原判決就甲○○、乙○
○二人詐欺活會會員之金額，固於附表二之（二）、三之（二）
、四之（二）記載其計算方式。然一般民間互助會，均隨時間之
推進，因得標人數增加而使活會之人數逐次減少。惟觀諸各附表
所列詐欺金額之算式，多有不同名義人於不同時間得標，但活會
會員人數卻均相同之情形。原因為何，未見原判決說明，亦屬理
由不備。甲○○、乙○○上訴意旨指摘原判決違法，非無理由，
應認仍有撤銷發回更審之原因。
據上論結，應依刑事訴訟法第三百九十七條、第四百零一條，判
決如主文。
中    華    民    國  九十八  年   十一   月  十九    日
                      最高法院刑事第五庭
                          審判長法官  陳  正  庸
                                法官  林  秀  夫
                                法官  宋      祺
                                法官  陳  祐  治
                                法官  林  瑞  斌
      本件正本證明與原本無異
                                      書  記  官
中    華    民    國  九十八  年   十一   月  二十三  日
                                                      R


司法院資訊處製作；財團法人民間司法改革基金會備份。
